臺灣臺北地方法院民事判決　　　　　　　　　　　　九十一年度訴字第四三七九號
　　原　　　告　華南商業銀行股份有限公司
　　法定代理人　己○○
　　訴訟代理人　甲○○
　　被　　　告　戊○○　　住高.
　　兼訴訟代理人乙○○○
　　被　　　告　丁○○
　　　　　　　　丙○○
當事人間請求清償借款事件，本院於中華民國九十三年四月五日言詞辯論終結，判決
如下：
    主  文
被告乙○○○應給付原告新台幣佰柒拾陸萬柒仟佰壹拾玖元，及如附表所示之利
息、違約金。
原告其餘之訴駁回。
訴訟費用由被告乙○○○負擔十分之八，餘由原告負擔。
    事  實
甲、原告方面：
一、聲明：被告應連帶給付原告新台幣（下同）三百七十六萬七千三百十九元整及如
    附表一所示之利息、違約金。
二、陳述：
（一）緣被告乙○○○於民國（下同）八十七年五月二十七日邀同被告戊○○、乙○○○、丁○○、丙○○之被繼承人許瑞驅及被告丁○○為連帶保證人，向原告
      借款二筆合計八百萬元整，其中六百萬元部分到期日為八十八年五月二十七日
      ，二百萬元部分到期日為八十八年六月一日，約定到期借款本金一次償還，利
      息按年率百分之九點一二五按月計付，其逾期在六個月以內部分，另按上開利
      率百分之十，逾期超過六個月部分，另按上開利率百分之二十計付違約金，迄
      今被告尚積欠原告公司三百七十六萬七千三百十九元，此有被告等簽立之借據
      二紙及授信約定書三紙為憑。
（二）程序部分：依被告所簽立授信約定書第十二條約定立約人對貴行所負之各宗債
      務，合意以地方法院或台北地方法院為第一審管轄法院，故本案合意以台北地
      方法院為管轄法院，依民事訴訟法第二十四條合意管轄之效力，本院自有管轄
      權。
（三）被告戊○○、丙○○應與被告乙○○○負連帶清償之責。
　１、訴外人許瑞驅依八十三年十二月十九日所簽立之授信約定書，應對被告乙○○○向原告公司所為之借款，負保證之責：訴外人許瑞驅於八十三年十二月二十
　　　九日分別簽立授信約定書為連帶保證人等書面契據，今借據上留存印鑑，就主
　　　債務人乙○○○借款債務應負連帶清償責任。另有被告所簽授信約定書第十三
　　　條本約定書係補充各個授信契據之一般性共通約款，於立約人簽章交付為貴行
　　　後生效，則依「如有用印章代簽名者，其蓋章與簽名生同等之效力」，民法第
　　　三條第二項定有明文，而依前開法條說明，印章與簽章生同等效力，並依約定
　　　書第二條等規定，則許瑞驅既在借據上連帶保證人處用印，自生連帶保證之效
  　　力。
  ２、又因訴外人許瑞驅於八十七年二月十日過世，且被告丙○○、戊○○等人為許
      瑞驅之第一順位繼承人，依民法第一千一百五十三條繼承許瑞驅之權利義務關
      係，況繼承人未辦理拋棄，依法不得免除其連帶保證責任。
（四）被告丁○○應就主債務人即被告乙○○○積欠原告之債務負連帶清償責任：按
      被告丁○○於八十三年十二月二十九日出具授信約定書及印鑑卡交付原告，約
      定被告向原告所為一切往來之印鑑，以被告留存於原告之印鑑為憑；又依約定
      書第一條約定：「本約定書所稱一切債務，係指立約人對貴行所負票據、借款
      、墊款、保證等債務及其他債務．．．」及第二條約定「立約人因．．．印鑑
      ．．．或其他足以影響貴行權益變更情事發生時，應即以書面將變更情事通知
      貴行，並辦妥變更或註銷留存印鑑之手續，在未為前項通知或變更或註銷留存
      印鑑手續前與貴行所為之交易，立約人均願負其責任。．．．」又金融機構對
      公司行號辦理放款，為使客戶迅速取得款項，僅須核對連帶保證人與留存之往
      來印章是否相符即可，以節省時間，對於借據借款人、連帶保證人欄位上之簽
      名究由何人所寫，銀行並不負認定之責，此乃金融界之慣例，有最高法院八十
      七年台上字第一○六二號判決可參。再者，依據中華民國商業聯合會八十八年
      七月三十日全授字第○九○八號函釋「銀行辦理授信業務徵提保證人之方式通
      常有二種，其一為逐案徵提，其二為最高限額方式辦理．．．，至若為逐筆保
      證之方式，則銀行得經由核對其簽章是否與留存印鑑相符，以確認是否出自保
      證人本意。」查系爭借據上連帶保證人欄位既蓋有被告丁○○之留存印鑑，並
      經原告經辦人員核對與其留存於原告之印鑑相符，揆諸前揭約定及說明，被告
      丁○○自應就主債務人即被告乙○○○積欠原告之債務負連帶清償責任。
三、證據：提出授信約定書影本三紙、借據影本二紙、利率明細表影本一份、繼承系
    統表影本一份為證。
乙、被告方面均未於最後言詞辯論期日到庭，據以往之聲明、陳述略以：
一、聲明：原告之訴駁回；如受不利判決，被告願供擔保，請准宣告免為假執行。
二、陳述略稱：
（一）按訴訟應由被告住所地之法院管轄，被告住所地之法院，不能行使職權者，由
      其居所地之法院管轄；訴訟之全部或一部，法院認為無管轄權者，依原告聲請
      或依職權以裁定移送於其管轄法院，民事訴訟法第一條、第二十八條定有明文
      。查本案被告乙○○○、丙○○、丁○○三人
      十二號八樓之二，被告戊○○則
      ，是四人之普通審判籍均在高雄市，且本案兩造之契約並無民事訴訟法第二十
      四條合意管轄之約定，此所以原告向被告等四人聲請支付命令系向高雄地方法
      院聲請之緣由，為符合民事訴訟法之規定，請求本院將本案移送有管轄權之高
      雄地方法院管轄。
（二）被告乙○○○確於八十七年五月二十七日向原告公司借款八百萬元，惟被告丁○○及訴外人許瑞驅並不知情，因此並未於系爭借據上簽名，且迄八十七年二
      月十日訴外人許瑞驅病逝仍不知情，因此未告知其繼承人即被告戊○○、丙○○，致未即時拋棄繼承，是被告丁○○、戊○○、丙○○遭原告追訴求償，殊
      不合理。
（三）被告丁○○及訴外人許瑞驅既未在借據上簽名，就無擔任乙○○○連帶保證人
      之意思，被告丙○○、戊○○、丁○○自均以此為由對抗原告。同時本件借據
      是由被告乙○○○一人填寫，並未經被告丁○○或訴外人許瑞驅之同意或授權
      ，又因本件為續借，原告告訴被告乙○○○說借據僅是個形式，把借據拿給原
      告即可以展期，同時當初本件借款在八十三年間是在高雄辦理，嗣後續借始轉
      到台北辦理，故本件借款是由乙○○○當時台北公司僱用之小姐將原告定型化
      契約空白借據郵寄給被告乙○○○，被告乙○○○自行蓋章及簽名填寫後，始
      再寄還台北公司，由公司受僱小姐再轉給原告，完成借款手續，其過程被告丁○○等人均不知情。
    理  由
甲、程序方面：
一、依二造間授信約定書第十二條約定，立約人對貴行所負之各宗債務，合意以地方
    法院或台北地方法院為第一審管轄法院；是二造間就本件系爭消費借貸及連帶保
    證契約，合意本院管轄，是本院自有管轄權。且查本件被告乙○○○、丁○○亦
    分別到庭未抗辯無管轄權而逕為本案之言詞辯論，是本院自有管轄權。
二、本件被告乙○○○、丁○○未於最後言詞辯論期日到場，被告丙○○、戊○○未
    於言詞辯論期日到場，核無民事訴訟法第三百八十六條所列各款情形，應依原告
    之聲請，由其一造辯論而為判決。
乙、實體方面：
一、原告起訴主張被告乙○○○八十七年五月二十七日邀同被告戊○○、乙○○○、
    丁○○、丙○○之被繼承人許瑞驅及被告丁○○為連帶保證人，向原告借款二筆
    合計八百萬元整，並約定應付之利息及違約金等，惟屆期被告未清償，經執行被
    告乙○○○之擔保物後，尚餘三百七十六萬七千三百十九元及如聲明所示之利息
    及違約金等未償還，而許瑞驅雖於簽約前死亡，被告丁○○雖未在借據上簽名，
    惟係爭借據上之印文確為留在在原告處之印文相同，依二造間約定書第二條規定
    ，被告丁○○及其餘被告均應負連帶保證責任給付本件金額。
二、被告乙○○○對借款未清償之事自認，被告均辯稱被告丁○○及許瑞驅未於借據
    上親自簽名，本件連帶保證契約因欠缺當事人合意根本未成立，又本件被告戊○○、丁○○、丙○○根本不知道許瑞驅曾經簽立約定書，是亦不清楚被繼承人許
    瑞驅之實際情況，從而本件被告無庸負連帶清償等語。
三、本院協助二造整理爭點如下：
（一）二造不爭執部分：
　１、被告丁○○及許瑞驅於八十三年十二月二十三日簽訂授信約定書，約
　　　定與原告之一切受（授）信往來，願遵守原告制定之定型化契約條款（下開３
  　　所示條款）。被告乙○○○自八十三年十二月間起陸續以被告丁○○及被繼承
　　　人許瑞驅為連帶保證人，向原告借用短期週轉金。八十七年五月二十七日及同
  　　年六月四日被告乙○○○前期借款項到期，乃由乙○○○直接將蓋妥丁○○及
　    被繼承人許瑞驅印章並簽名畢之借據交原告，金額分別為六百萬元及二百萬元
      ，借款期限一年，利息按年率百分之九點一二五按月計付，逾期在六個月以內
      部分，另按上開利率百分之十，逾期超過六個月部分，另按上開利率百分之二
      十計付違約金。而上開借款到期，被告乙○○○未清償。
　２、被繼承人許瑞驅於八十七年二月十日死亡，繼承人為被告丙○○、戊○○、丁○○、乙○○○，均未拋棄繼承及限定繼承。
　３、本件被繼承人許瑞驅、丁○○連帶保證契約部分，於八十七年五、六月間簽訂
  　　時，原告並未與被繼承人許瑞驅、丁○○協議，並得其同意簽訂；而係原告逕
    　依其等所簽授信約定書第十三條：「本約定書係補充各個授信契據之一般性共
      通約款，於立約人簽章交付為貴行後生效。及第二條約定「立約人因．．．印
      鑑．．．或其他足以影響貴行權益變更情事發生時，應即以書面將變更情事通
　　　知貴行，並辦妥變更或註銷留存印鑑之手續，在未為前項通知或變更或註銷留
　　　存印鑑手續前與貴行所為之交易，立約人均願負其責任。．．．」，並依民法
　　　第三條第二項規定，依「如有用印章代簽名者，其蓋章與簽名生同等之效力」
　　　等規定，認為在借據上印章業經蓋妥，被繼承人許瑞驅及被告丁○○即應負連
　　  帶保證之責。
　４、被告乙○○○自認向原告借款未還，同時自認未得被繼承人許瑞驅、丁○○之
　　　允許即擅自使用印章蓋用於借據上，並代簽其姓名。被告丁○○則否認在系爭
　　  借據上簽名及蓋章，或同意擔任連帶保證人。
（二）二造爭執要點：
　１、本件借款之連帶保證契約，是否於八十七年間成立？
　２、被繼承人死亡後，始發生之連帶保證債務，繼承人應否負責？
　３、使用存放於銀行之「印鑑印文」相符之印章，蓋用於連帶保證契約上，是否即
　　  應負連帶保證責任？
四、法院之判斷如下：
（一）本件被告乙○○○自認八十三年十二月間即開始向原告借款，嗣陸續於每一年
      屆期後，另簽訂新契約（借據）向原告續借，八十七年五月二十七日向原告借
      款二筆，計二百萬元及六百萬元未還等事實，嗣執行供擔保之抵押物供清償部
      分借款，目前尚有如訴之聲明所示之金額未還等前揭事，核與原告提出之借據
      及放款收回紀錄各二件、授信約定書三件相符，是自堪信為真實。從而原告依
      消費借代法律關係，請求被告乙○○○給付三百七十六萬七千三百十九元及如
      附表所示之利息及違約金即有理由，應予准許。
（二）按民法第六條規定：「人之權利始於出生終於死亡。」、民法第一千一百四十
      八條亦規定：「繼承人自繼承開始時，除本法另有規定外，承受被繼承人財產
      上之一切權利義務。但權利義務專屬於被繼承本身者，不在此限。」，從而依
      上開民法明文規定可知，被繼承人死亡當時已經發生之債務，當然由被繼承人
      繼承，但被繼承人死亡後，因其權利能力業已終止，自無由被繼承人再以法律
      行為取得權利、負擔義務。經查許瑞驅於八十七年二月十日死亡，其權利義務
      均於是日終止，故原告主張許瑞驅於八十七年五月二十七日所為連帶保證之法
      律行為，自當然不發生任何效力，亦不會成為消極遺產由繼承人即本件被告繼
      承，從而原告本於繼承及連帶保證法律關係請求被告戊○○、丁○○、丙○○
      連帶給付訴之聲明所示財產，自無理由，應予駁回。
（三）原告另陳稱金融機構對公司行號辦理放款，為使客戶迅速取得款項，僅須核對
      「連帶保證人」與留存之往來印章是否相符即可，以節省時間，對於借據借款
      人、連帶保證人欄位上之簽名究由何人所寫，銀行並不負認定之責，此乃金融
      界之慣例。再者，依據中華民國商業聯合會八十八年七月三十日全授字第○九
      ○八號函釋「銀行辦理授信業務徵提保證人之方式通常有二種，其一為逐案徵
      提，其二為最高限額方式辦理．．．，至若為逐筆保證之方式，則銀行得經由
      核對其簽章是否與留存印鑑相符，以確認是否出自保證人本意。」，並以本件
      被告丁○○於借據上留有存於銀行之印鑑章，即認應負連帶保證責任云云。惟
      查：
　１、本件原告主張被告丁○○及許瑞驅應負連帶保證之義務，對此有利之事實，自
　　　應由原告負舉證證明之責。惟查本件被告乙○○○陳稱，當初並未告知丁○○
    　即將其蓋用其印章於本件借據上，並叫公司人員將借據送交原告完作借款任務
      ，同時本件借款又因有房地抵押，故原告告知連帶保證人僅為借款之形式而已
      等語明確，核與原告陳稱略以：「本件借款都是被告乙○○○蓋章，簽名我不
      知道，因為當事人都沒有來，是被告乙○○○公司的小姐拿借據過來的，我們
      就這樣辦理（原借款）展期，沒有其他的動作，就直接這樣做展期」等語大致
      相符，亦與證人即原告行員郭瑞茂到庭證稱略以：「約定書依公司規定必須本
      人親自簽名蓋章，借據是核對印鑑，不管簽名」等語相符。是綜上本件原告並
      未能舉證證明被告丁○○、被繼承人許瑞驅與原告間業已達成連帶保證之「合
      意」。
　２、次查本件借款並非最高限額方式，而為逐筆保證，依原告所提出之銀行公會函
　　　示亦明確載明「．．，至若為逐筆保證之方式，則銀行得經由核對其簽章是否
　　　與留存印鑑相符，以『確認是否出自保證人本意』。」，從而銀行核對印鑑是
　　　否相符，僅是確認連帶保證人是否確有負連帶保證之本意方式之一；同理連帶
　　　保證契約並非要式契約，法律上並無應以書面為之規定，從而當事人合意，始
  　　為連帶保證契約是否成立最重要之因素，而並非是蓋用印鑑。從而本件原告提
　    出之借據縱蓋用被告丁○○及許瑞驅之印章，尚不能證明二造間有連帶保證之
      契約之合意。
　３、再按當事人一方預定契約之條款，而由需要訂約之他方，依照該項預定條款簽
　　　訂之契約，學說上稱之為「附合契約」或「定型化契約」。而此類契約，通常
　　　由工商企業者一方，預定適用於同類契約之條款，由他方依其契約條款而訂定
　　　之。而依其預定條款訂約之一方，則多為經濟上之較弱者，為防契約自由濫用
      及維護交易之公平，民法第二百四十七條之一，乃特別標明附合契約或定型化
      契約之原則性規定。而定型化契約是否有效，則應以是否違反誠實信用原則及
      是否顯失公平為斷；而定型化契約之解釋，首先須從當事人履行契約之具體內
      容判斷契約之性質，其中個別商議條款優先於定型化契約條款，同時定型化約
      條款的適用應斟酌具體個案之特殊性，特別是定型化契約條款文義不明時，應
      為有利於相對人之解釋；學者孫森焱即採相同之見解（參照氏著民法債編總論
      下冊第七０一至七０六頁）。經查本件二造間簽立之定型化契約即約定書第二
      項規定：「立約人因名稱、組織、章程內容、印鑑、代表人、代表人權限範圍
      或其他足以影響貴行權益變更情事發生時，應即以書面將變更情事通知貴行，
      並辦妥變更或註銷留存印鑑之手續，在未為前項通知或變更或註銷留存印鑑手
      續前與貴行所為之交易，立約人均願負其責任。如因而造成貴行損害，並負賠
      償責任。」，是解釋此種定型化契約之效力及如何解釋，自應參照前開說明為
      之。又定型化契約之衍生是本於民法上誠實信用原則，是在民法修正增訂定型
      化契約條款前，亦應適用民法誠實信用原則解釋定型化契約。
　４、再按定型化契約之成立固以事先作成書面者居多，但並不以書面訂定為必要；
　　　而連帶保證契約之書面定型化契約成立之要件，亦應以當事人間意思表示一致
　　　為契約成立之要件，經查依前述事實，本件原告並無法舉證證明曾與被告丁○○、訴外人許瑞驅達成定型化連帶保證契約之合意（其中許瑞驅於簽約前三、
　    四個月前即已死亡）。次查本件被告丁○○，及訴外人許瑞驅並未發生前開約
      定書第二項規定之『名稱、組織、章程內容、印鑑、代表人、代表人權限範圍
　　　變更』應以書面要求原告變更印鑑等問題；再查前開約定書中所謂『其他足以
　　　影響貴行權益變更情事』，解釋上應是類同於被告等自然人名稱變動或印鑑章
　　　變動等情事，應即書面通知原告更改印鑑而已，尚不能解釋稱連帶保證契約可
　　　以不經由當事人間協議思表示一致，甚或原告等銀行可不予『查證』或『對保
　　　』，只要書面定型化契約上連帶保證人印章業已蓋妥，即認印鑑名義人應負連
　　　帶保證責任。再揆諸前開解釋本件定型化契約，應為有利於相對人即被告之說
　　　明，原告主張以不明確之約定書文句，即認被告丁○○、及被繼承人許瑞驅之
  　　繼承人即戊○○等人應負連帶保證責任云云，即無理由。
　５、再查本件被告丁○○及訴外人許瑞驅簽立約定書後，即將定型化契約交與原告
　　　收存，被告無從知悉約定書內容為何？而本件被告丁○○、訴外人許瑞驅為連
　　　帶保證人又純屬無償；主債務人即被告乙○○○於借款之初，又以房地等不動
　　　產設定高額抵押予原告；原告在核貨本件借款之時，並未查核主債務人之財產
　　　狀況，更未確認保證人是否仍有保證意願及保證力等一切情況。本院認為縱然
　　　可解釋上開約定書第二條規定，被告丁○○及許瑞驅應負連帶保證之責，惟該
　　　定型化契約條款對被告言，自有「重大不利益」即顯失公平，依民法第二百四
　　  十七條之一或第一百四十八條第二項規定，亦屬無效之條款。
　６、綜上本件原告主張被告丁○○、戊○○、丙○○應依連帶保證之法律關係，給
　　  付如訴之聲明所示之金額自無理由，應予駁回。
五、結論：本件原告之訴為一部有理由，一部無理由，依民事訴訟法第三百八十五條
    第一項前段、第七十九條判決如主文。
中　　　華　　　民　　　國　　九十三　　年　　　四　　　月　　　十九　　日
　　　　　　　　             民事第四庭  法  官    洪遠亮
正本係照原本作成
如對本判決上訴，須於判決送達後廿日內向本院提出上訴狀
中　　　華　　　民　　　國　　九十三　　年　　　四　　　月　　　十九　　日
                                          書記官    柯金珠
